【裁判字號】    98,上訴,3228
【裁判日期】    990203
【裁判案由】    偽造文書等
【裁判全文】
臺灣高等法院刑事判決                98年度上訴字第3228號
上  訴  人
即  被  告  乙○○
上列上訴人因偽造文書案件，不服臺灣臺北地方法院98年度訴緝
字第105號，中華民國 98年7月8日第一審判決（起訴案號：臺灣
臺北地方法院檢察署 97年度偵字第20979號），提起上訴，本院
判決如下：
    主  文
原判決撤銷。
乙○○共同行使偽造公文書，足以生損害於公眾及他人，處有期
徒刑壹年陸月。如附表所示偽造之印文、公印文及署押均沒收。
    事  實
一、乙○○與真實姓名、年籍不詳，自稱電信警察大隊「邱組長
    」、「金管局公務員」、「臺灣臺北地方法院地檢署監管科
    公務員」等之成年人，共同基於冒充公務員而行使職權、行
    使偽造公文書及意圖為自己不法所有之犯意聯絡，於民國97
    年5月6日前某日，在不詳地點，由乙○○於如附表編號一所
    示偽造「臺灣台北地方法院收據」公文書標題上偽造「臺灣
    臺北地方法院印聯單收據專用」印文一枚，及在該收據收款
    員欄上偽造「邱俊子」署押一枚，且於如附表編號二所示偽
    造「台北地方法院地檢署監管科」公文書之台北地檢署公鑑
    欄上偽造「臺灣台北地方法院地檢署印」公印文一枚，及聲
    請人簽名蓋章欄上偽造「賴宏渝」署押一枚，並偽造完成如
    附表所示之「臺灣台北地方法院收據」及「台北地方法院地
    檢署監管科」之公文書各一紙，旋於97年5月6日上午10時55
    分許，先由自稱「邱組長」之成年人假冒電信警察大隊名義
    ，去電向甲○○佯稱：其證件遭人冒用申請臺灣銀行臺中分
    行帳戶，經詐欺集團用以犯案，該嫌犯已逮捕，其需於當日
    下午4時30分開庭與該嫌犯對質，惟需先將其所有銀行帳戶
    凍結云云，並提供所謂「金管局」聯絡電話，要求其撥打，
    甲○○不疑有他，旋依該自稱「邱組長」之成年人之指示，
    撥打「金管局」之聯絡電話，即由另名成年人接聽電話，向
    甲○○誆稱：需交付新臺幣（下同）三百二十萬元，作為開
    庭保證金，當場會交付監管科公文云云，致甲○○陷於錯誤
    ，乃依該成年人之指示，旋即前往臺北市○○○路與南京東
    路口附近之臺灣銀行分行，自其帳戶內領取三百二十萬元後
    ，並於同日下午4時20分許，持之前往臺北市中山區○○○
    路220號交付予自稱「臺灣臺北地方法院檢察署監管科公務
    員」之成年人，該成年人乃將乙○○所偽造如附表所示之「
    臺灣台北地方法院收據」及「台北地方法院地檢署監管科」
    之公文書各一紙交付予甲○○而行使，並佯裝致電電信警察
    大隊張組長後，向甲○○佯稱：毋庸前往法院開庭，將於同
    日下午七時聯絡將金錢領回云云，足生損害於甲○○、「邱
    俊子」、「賴宏渝」，及臺灣臺北地方法院檢察署、臺灣臺
    北地方法院核發司法文書之正確性。嗣經甲○○查覺有異，
    報警處理，臺北市政府警察局中山分局鑑識人員在該自稱「
    台北地檢署監管科公務員」之成年人所交付予甲○○如附表
    編號一所示偽造公文書上採集指紋，送請內政部警政署刑事
    警察局鑑驗，鑑驗結果發現送驗指紋與該局檔存乙○○指紋
    卡之右中指指紋相符，因而查悉上情。
二、案經甲○○訴由臺北市政府警察局中山分局報請臺灣臺北地
    方法院檢察署檢察官偵查起訴。
    理  由
甲、程序方面：
    按被告以外之人於審判外之言詞或書面陳述，除法律有規定
    者外，不得作為證據，刑事訴訟法第159 條第1 項定有明文
    。又被告以外之人於審判外之陳述，雖不符同法第159 條之
    1 至第159 條之4 之規定，但經當事人於審判程序同意作為
    證據，法院審酌該言詞陳述或書面陳述作成時之情況，認為
    適當者，亦得為證據；當事人、代理人或辯護人於法院調查
    證據時，知有第159 條第1 項不得為證據之情形，而未於言
    詞辯論終結前聲明異議者，視為有前項之同意，刑事訴訟法
    第159條之5亦有明文。經查，本件判決所援引證人甲○○於
    警詢、偵查時之陳述，雖屬被告以外之人於審判外之陳述，
    而為傳聞證據，惟被告於本院準備程序中並未爭執該等陳述
    之證據能力，且迄至言詞辯論終結前亦未再聲明異議，本院
    審酌上開證據資料製作時之情況，尚查無違法不當及證明力
    明顯過低之瑕疵，亦認為以之作為證據應屬適當，故揆諸前
    開法律規定與說明，爰逕依刑事訴訟法第159條之5規定，認
    前揭證據資料有證據能力。
乙、實體方面：
一、訊據被告乙○○矢口否認有何冒充公務員而行使職權、行使
    偽造公文書及詐欺取財犯行，辯稱：伊於97年5月間看報紙
    分類廣告應徵外務工作，就依照廣告上面的電話打過去，與
    綽號「北京」成年男子相約在高速公路新屋交流道碰面，綽
    號「北京」之男子交付一張「臺灣台北地方法院收據」之文
    書予伊閱覽，並告知工作內容就是將該紙文書交付被害人後
    取款即可，惟伊拒絕該份工作隨即離開，伊並未參與本件犯
    行云云；惟查：
  (一)自稱「邱組長」之成年人假冒電信警察大隊名義，於97年5
    月6日上午10時55分許，去電向甲○○佯稱：其證件遭人冒
    用申請臺灣銀行臺中分行帳戶，經詐欺集團用以犯案，該嫌
    犯已逮捕，其需於當日下午4時30分開庭與該嫌犯對質，惟
    需先將其所有銀行帳戶凍結，並提供「金管局」聯絡電話，
    要求其撥打云云，甲○○不疑有他，旋依該自稱「邱組長」
    之成年人之指示，撥打「金管局」之聯絡電話，即由另名成
    年人接聽電話，向甲○○誆稱：其需交付三百二十萬元，作
    為開庭保證金，當場會交付監管科公文云云，致甲○○陷於
    錯誤，乃依該成年人之指示，旋即前往臺北市○○○路與南
    京東路口附近臺灣銀行分行，自其帳戶內領取三百二十萬元
    後，並於同日下午4時20分許，持之前往臺北市中山區○○
    ○路220號交付予自稱「臺灣臺北地方法院檢察署監管科公
    務員」之成年人，該成年人乃將如附表所示之「臺灣台北地
    方法院收據」及「台北地方法院地檢署監管科」之公文書交
    付予甲○○，並佯裝致電電信警察大隊張組長後，向甲○○
    佯稱：毋庸前往法院開庭，將於同日下午七時聯絡將金錢領
    回云云等事實，業據證人即告訴人甲○○迭於警詢、偵查時
    證述綦詳（見97年度偵字第20979號偵查卷第6頁至第8頁、
    第30頁），並有如附表所示偽造之「臺灣台北地方法院收據
    」複寫本（見本院卷第29頁證物袋）、「台北地方法院地檢
    署監管科」公文書影本（見97年度偵字第20979號偵查卷第1
    3頁）各1紙附卷足憑。
  (二)次查，被告先於警詢、偵查時供稱：伊不知道為何在「臺灣
    台北地方法院收據」背面有伊之指紋云云（見97年度偵字第
    20979號偵查卷第10頁及第31頁），嗣於原審及本院審理時
    即改稱其係看報紙應徵工作，綽號「北京」之男子拿取「臺
    灣台北地方法院收據」給其閱覽云云（見原審卷第3頁至第4
    頁，及本院卷第25頁背面），被告前後供述反覆不一，已難
    令本院遽信。而本件扣案之「臺灣台北地方法院收據」上所
    採指紋，經送內政部警政署刑事警察局以指紋電腦比對法及
    指紋特徵點比對法鑑驗，輸入電腦比對確認結果，與該局檔
    存乙○○指紋卡之右中指指紋相符，有內政部警政署刑事警
    察局97年8月22日刑紋字第0970122853號鑑驗書1份在卷可佐
    （見97年度偵字第20979號偵查卷第18頁至第21頁）。被告
    固於本院審理時聲請鑑定扣案之「臺灣台北地方法院收據」
    上筆跡是否與其筆跡相符，經本院將被告於郵局開立帳戶所
    填申請書等資料及被告於原審當庭書寫之筆跡，與該扣案之
    「臺灣台北地方法院收據」一併送請內政部警政署刑事警察
    局鑑定，因該扣案之「臺灣台北地方法院收據」係複寫本，
    部分字跡筆劃欠清晰、特徵不顯，故無法鑑定，此有內政部
    警政署刑事警察局98年11月24日刑鑑字第0980150198號函附
    卷可憑（見本院卷第46頁），惟經本院細繹該偽造「臺灣台
    北地方法院收據」上所書寫之「甲○○」、「監管科」、「
    台北復興北路２１４號４Ｆ之２」、「參佰貳拾萬元整」等
    字樣（見97年度偵字第20979號偵查卷第12頁），與原審命
    被告當庭書寫之字跡（見原審卷第26頁至29頁），相互參核
    ，無論勾勒、筆觸、運筆、筆順、字形及結構，均甚為相近
    ，顯係出於同一人之筆跡，尤以「臺灣台北地方法院收據」
    上所載繳款人住址，與被告於原審自行書寫之地址，其中「
    台北」之「北」字，其書寫方式亦有明顯之相同特徵可循，
    足認為相同之筆跡。再觀諸偽造之「台北地方法院地檢署監
    管科」公文書，其上偽造之「賴宏渝」署名一枚，與被告於
    臺北市政府警察局中山分局偵查隊製作之調查筆錄受詢問人
    簽名（見97年度偵字第20979號偵查卷第9頁至第11頁），及
    被告經原審通緝到案後在口卡片、權利告知通知書、桃園縣
    警察局平鎮分局拘提逮捕告知本人通知書上所為之簽名（見
    98年度他字第117號卷第5頁、第10頁、第11頁），比對「宏
    」與「雲」字下方書寫方式，字體下方「」書寫方式均類
    似英文字母ｗ，益證上開「臺灣台北地方法院收據」及「台
    北地方法院地檢署監管科」等公文書均係被告所偽造無訛，
    被告所辯稱其係應徵工作，方接觸上開「臺灣台北地方法院
    收據」乙節，尚難採信。
  (三)再按共同正犯之成立，祇須具有犯意之聯絡，行為之分擔，
    既不問犯罪動機起於何人，亦不必每一階段犯行，均經參與
    。共同實行犯罪行為之人，在合同意思範圍內，各自分擔犯
    罪行為之一部，相互利用他人之行為，以達其犯罪之目的者
    ，即應對於全部所發生之結果，共同負責；共同正犯間，非
    僅就其自己實行之行為負其責任，並在犯意聯絡之範圍內，
    對於他共同正犯所實行之行為，亦應共同負責；又共同正犯
    不限於事前有協議，即僅於行為當時有共同犯意之聯絡者亦
    屬之，且表示之方法，不以明示通謀為必要，即相互間有默
    示之合致亦無不可。證人即告訴人甲○○雖於偵查時證述上
    開偽造之公文書非被告所交付等語（見97年度偵字第20979
    號偵查卷第30頁），惟被告確有偽造上開「臺灣台北地方法
    院收據」及「台北地方法院地檢署監管科」公文書，業如前
    述，已堪認被告係詐欺集團之成員，且就該集團係以行使偽
    造公文書並冒充公務員行使職權，以取信被害人詐騙財物之
    行為，知之甚詳，與其他詐欺集團成員，有各自分擔犯罪行
    為之一部，分工合作並相互利用他人之行為以達犯罪目的，
    其縱使未親自冒充公務員行使職權而實施詐術、騙取財物，
    或僅與部分共犯有所謀議聯繫，亦應對於全部所發生之結果
    共同負責，其就行使偽造公文書、冒充公務員行使職權及詐
    欺取財等罪，與詐騙集團成員屬共同正犯甚明，自應共同負
    其責任。是被告縱未參與全部犯行，惟其與其他詐欺集團成
    員就本件犯行顯具犯意之聯絡及行為之分擔，應負刑法上共
    犯之責。
  (四)綜上，被告確有偽造「臺灣台北地方法院收據」及「台北地
    方法院地檢署監管科」公文書之行為，且就詐欺集團成員行
    使偽造公文書、冒充公務員行使職權及詐欺取財之行為有犯
    意聯絡及行為分擔。被告前揭所辯，顯係事後圖卸刑責之詞
    ，不足採信。本件事證明確，被告犯行堪以認定，應予依法
    論處。
二、核被告乙○○所為，係犯刑法第158條第1項之冒充公務員行
    使職權罪、刑法第339條第1項之詐欺取財罪，及刑法第216
    條、第211條之行使偽造公文書罪。被告與自稱「邱組長」
    、「金管局公務員」、「臺灣臺北地方法院地檢署監管科公
    務員」等成年人間，就前揭犯行，有犯意聯絡與行為分擔，
    應論以共同正犯。被告偽造署押、印文、公印文之行為，為
    其偽造公文書之部分行為，偽造公文書後復持以行使，偽造
    之低度行為，為行使之高度行為所吸收，均不另論罪。被告
    以一行為同時觸犯冒充公務員行使職權、行使偽造公文書及
    詐欺取財三罪，為想像競合犯，應依刑法第55條規定，從一
    重之行使偽造公文書罪論處。至起訴書雖於論罪法條欄未論
    及被告所犯刑法第158條第1項之冒充公務員行使職權罪部分
    ，然起訴書犯罪事實欄已論及自稱臺北地檢署監管科公務員
    之詐欺集團成員向告訴人甲○○取款乙節，是以被告與詐欺
    集團成員共犯冒充公務員行使職權行為部分，應在起訴範圍
    內，且被告所犯冒充公務員行使職權罪，亦與其所犯之行使
    偽造公文書及詐欺取財罪間，有想像競合犯之裁判上一罪關
    係，本院自得審究，併此敘明。
三、原審以被告犯罪事證明確，予以論罪科刑，固非無見。惟查
    ：(一)按刑法上偽造文書罪，係著重於保護公共信用之法益，
    即使該偽造文書所載名義製作人實無其人，而社會上一般人
    仍有誤信其為真正文書之危險，仍難阻卻犯罪之成立，最高
    法院54年台上字第1404號判例意旨可資參照；又刑法第218
    條第1項所謂偽造公印，係屬偽造表示公署或公務員資格之
    印信而言，其形式如何，則非所問，最高法院84年度台上字
    第5509號判決意旨足參，該條規範目的亦在保護公務機關之
    信用性，凡客觀上足以使社會上一般人誤信為公務機關之印
    信者，不論公務機關之全銜是否正確而無缺漏，揆諸前開最
    高法院判例、判決意旨，應認仍屬刑法第218條第1項所規範
    之偽造公印文，始符立法目的。本件被告於附表編號一所偽
    造「臺灣臺北地方法院印聯單收據專用」印文，其機關全銜
    旁既綴有「印聯單收據專用」之字樣，自非依印信條例規定
    由上級機關所製發之印信，以表示該機關之資格甚明，並非
    公印文，而屬普通印文（參照最高法院69年台上字第1676號
    判例），然被告所偽造如附表編號二所示「臺灣台北地方法
    院地檢署印」印文一枚，固與臺灣臺北地方法院檢察署之正
    式全銜相違，然該偽造之印文足使社會上一般人誤信其為真
    正機關印文之危險，此觀本件被害人因而誤信業遭犯罪偵查
    機關偵辦而交付財物即明，是上開偽造之印文，仍屬公印文
    ，原審認如附表編號二所示「臺灣台北地方法院地檢署印」
    之印文，係普通印文，而非公印文，顯有未合。(二)本件被告
    及其共犯持如附表所示之偽造公文書向告訴人甲○○行使，
    非僅足生損害於「邱俊子」、「賴宏渝」及臺灣臺北地方法
    院檢察署、臺灣臺北地方法院核發司法文書之正確性，亦足
    生損害於告訴人甲○○，原判決事實欄漏未論及被告上開行
    使偽造公文書行為足生損害於甲○○，亦有未洽。被告上訴
    意旨否認犯罪，雖無理由，惟原判決既有上揭可議之處，自
    無可維持，應由本院將原判決撤銷，另為適法之諭知。爰審
    酌邇來詐欺集團常以司法機關之名義向民眾騙取款項，非僅
    嚴重損傷人民對司法之信賴，更使被害人畢生積蓄毀於一旦
    ，本件告訴人受騙金額達320萬元，且被告年紀甚輕，不思
    正途營生，為謀不法利得而為上開犯行，法治觀念薄弱，未
    具尊重他人財產權之觀念，兼衡被告之素行及本件參與犯行
    之程度等一切情狀，量處如主文所示之刑，以資懲儆。至如
    附表所示偽造之公文書，業經被告及其共犯向告訴人行使提
    出，已非被告或其共犯所有，固無從宣告沒收，然如附表所
    示之偽造印文、公印文及署押，均應依刑法第219規定宣告
    沒收。
據上論斷，應依刑事訴訟法第369條第1項前段、第364條、第299
條第1項前段，刑法第28條、第158條第1項、第216條、第211條
、第339條第1項、第55條、第219條，刑法施行法第1條之1，判
決如主文。
本案經檢察官黃朝貴到庭執行職務
中    華    民    國    99    年    2     月    3     日
                  刑事第二十三庭審判長法  官  許宗和
                                      法  官  沈君玲
                                      法  官  林海祥
以上正本證明與原本無異。
如不服本判決，應於收受送達後10日內向本院提出上訴書狀，其
未敘述上訴之理由者並得於提起上訴後10日內向本院補提理由書
（均須按他造當事人之人數附繕本）「切勿逕送上級法院」。
                                      書記官  林淑貞
中    華    民    國    99    年    2     月    3     日
附錄本案論罪科刑法條全文：
中華民國刑法第158條
（僭行公務員職權罪）
冒充公務員而行使其職權者，處 3 年以下有期徒刑、拘役或 5
百元以下罰金。
冒充外國公務員而行使其職權者，亦同。
中華民國刑法第216條
（行使偽造變造或登載不實之文書罪）
行使第 210 條至第 215 條之文書者，依偽造、變造文書或登載
不實事項或使登載不實事項之規定處斷。
中華民國刑法第211條
（偽造變造公文書罪）
偽造、變造公文書，足以生損害於公眾或他人者，處 1 年以上
7 年以下有期徒刑。
中華民國刑法第339條
（普通詐欺罪）
意圖為自己或第三人不法之所有，以詐術使人將本人或第三人之
物交付者，處 5 年以下有期徒刑、拘役或科或併科 1 千元以下
罰金。
以前項方法得財產上不法之利益或使第三人得之者，亦同。
前二項之未遂犯罰之。
附表：
┌──┬──────────┬──────────┬─────┐
│編號│偽造之公文書        │偽造之印文、公印文及│備      註│
│    │                    │署押                │          │
├──┼──────────┼──────────┼─────┤
│ 一 │臺灣台北地方法院九十│標題上偽造之「臺灣臺│          │
│    │七年度存字第六八一號│北地方法院印聯單收據│          │
│    │收據                │專用」印文壹枚，及收│          │
│    │                    │款員欄上偽造之「邱俊│          │
│    │                    │子」署押壹枚        │          │
├──┼──────────┼──────────┼─────┤
│ 二 │台北地方法院地檢署監│台北地檢署公鑑欄上偽│          │
│    │管科九十七年度存字第│造之「臺灣台北地方法│          │
│    │六八一號            │院地檢署印」公印文壹│          │
│    │                    │枚，及聲請人簽名蓋章│          │
│    │                    │欄上偽造之「賴宏渝」│          │
│    │                    │署押壹枚            │          │
└──┴──────────┴──────────┴─────┘


司法院資訊處製作；財團法人民間司法改革基金會備份。
